臺灣高等法院臺中分院刑事判決　 99年度重上更(二)字第103號
上　訴　人　臺灣臺中地方法院檢察署檢察官
上　訴　人
即　被　告　蔡聿玲
選任辯護人　張繼準律師
　　　　　　黃琪雅律師
上列上訴人等因被告偽造文書等案件，不服臺灣臺中地方法院93
年度訴字第1034號中華民國94年3月30日第一審判決(起訴案號：
臺灣臺中地方法院檢察署91年度偵字第19223號、92年度偵字第
1647號)，提起上訴，經判決後，最高法院第二次發回更審，本
院判決如下：
    主  文
原判決關於行使偽造私文書部分撤銷。
蔡聿玲連續行使偽造私文書，足以生損害於他人，處有期徒刑柒
月，減為有期徒刑參月又拾伍日，如易科罰金，以銀元佰元即
新臺幣玖佰元折算壹日。未扣案偽造之「廖淑鈴」印章壹枚、偽
造如附表一、二所示之署名、印文及偽造之借款金匯撥聲明書上
「吳春敏」之署名壹枚均沒收。
    事  實
一、蔡聿玲(原名蔡淑玲，民國〈下同〉94年3月28日更名)原擔
    任國泰人壽保險股份有限公司(下稱國泰人壽公司)之業務員
    ，竟意圖為自己不法所有，未徵得其客戶廖淑鈴同意或授權
    之情形下，基於行使偽造私文書以詐欺取財之概括犯意，先
    後：
  於89年8月30日，在不詳地點，接續在如附表一編號1所示之
    國泰人壽公司人身保險要保書之要保人簽名欄、法定代理人
    簽名欄上，偽造廖淑鈴之署名2枚、在被保險人簽名欄上偽
    造林昇輝(廖淑鈴之子)之署名1枚，並填載其他事項完成偽
    造後，佯以廖淑鈴為要保人、林昇輝為被保險人，代為持向
    國泰人壽公司投保「雙囍年年終身壽險」而行使之，足生損
    害於國泰人壽公司及廖淑鈴、林昇輝2人。再於90年10月3日
    ，在不詳地點，以如附表二編號1所示之國泰保單借款借據
    內簽名欄內偽造「廖淑鈴」之署名，並填載其他事項完成偽
    造後，佯以其名義代為持向國泰人壽公司申請質借借款，使
    該公司承辦人員陷於錯誤，誤認係其本人出面申請而同意放
    款，並撥付借款於次日匯入廖淑鈴於中興商業銀行
    000000000000號帳戶，致生損害於國泰人壽公司及廖淑鈴。
  於90年2月26日，在不詳地點，接續在如附表一編號2所示之
    國泰人壽公司人身保險要保書之要保人簽名欄、被保險人簽
    名欄上，偽造廖淑鈴之署名2枚，並填載其他事項完成偽造
    後，佯以廖淑鈴為要保人兼被保險人，代為持向國泰人壽公
    司投保「新添寶養老保險」而行使之，足生損害於國泰人壽
    公司及廖淑鈴本人。再於91年7月22日，在不詳地點，接續
    於如附表二編號2、3所示之國泰保單借款借據內簽名欄內偽
    造「廖淑鈴」之署名，並填載其他事項完成偽造後，佯以其
    名義代為持向國泰人壽公司申請質借借款，使該公司承辦人
    員陷於錯誤，誤認係其本人出面申請而同意放款，並撥付借
    款新臺幣(下同)6000元於同月24日匯入廖淑鈴於中興商業銀
    行000000000000號帳戶，致生損害於國泰人壽公司及廖淑鈴
    。
  於90年4月29日，在不詳地點，接續在如附表一編號3所示之
    國泰人壽公司人身保險要保書之要保人簽名欄、被保險人簽
    名欄上，偽造廖淑鈴之署名2枚，並填載其他事項完成偽造
    後，佯以廖淑鈴為要保人兼被保險人，代為持向國泰人壽公
    司投保「雙囍年年終身壽險」而行使之，足生損害於國泰人
    壽公司及廖淑鈴本人。嗣為掩飾其犯行，乃於90年5月17日
    ，在如附表一編號3所示保險契約之「保險單簽收回條」上
    ，偽造廖淑鈴之署名1枚並完成偽造後，持向國泰人壽公司
    行使，足生損害於國泰人壽公司及廖淑鈴本人。
  先於不詳時地，以不詳方式偽刻「廖淑鈴」之印章1枚，繼
    於90年5月24日，在不詳地點，接續在如附表一編號4所示之
    國泰人壽公司人身保險要保書之要保人簽名欄上，偽造廖淑
    鈴之署名1枚、並持用上開偽造之印章偽造廖淑鈴之印文1枚
    ，在被保險人簽名欄上偽造林昇輝之署名1枚，並填載其他
    事項完成偽造後，佯以廖淑鈴為要保人、林昇輝為被保險人
    ，代為持向國泰人壽公司投保「雙福年年終身壽險」而行使
    之，足生損害於國泰人壽公司及廖淑鈴、林昇輝2人。嗣為
    掩飾其犯行，乃於90年6月10日，在如附表一編號4所示保險
    契約之「保險單簽收回條」上，偽造廖淑鈴之署名1枚並完
    成偽造後，持向國泰人壽公司行使，足生損害於國泰人壽公
    司及廖淑鈴本人。再於91年7月3日，在不詳地點，於如附表
    二編號4所示之國泰保單借款借據內填載借款人資料等事項
    完成偽造後，佯以廖淑鈴名義代為持向國泰人壽公司申請質
    借借款，使該公司承辦人員陷於錯誤，誤認係其本人出面申
    請而同意放款，並撥付借款於次日匯入廖淑鈴於中興商業銀
    行000000000000號帳戶，致生損害於國泰人壽公司及廖淑鈴
    本人。又於91年9月25日，在不詳地點，接續於如附表二編
    號5、6、7所示之國泰保單借款借據內簽名欄內偽造「廖淑
    鈴」之署名共3枚，並填載其他事項完成偽造後，佯以其名
    義代為持向國泰人壽公司申請質借借款，使該公司承辦人員
    陷於錯誤，誤認係其本人出面申請而同意放款，並撥付借款
    於次日扣除利息後匯入19499元廖淑鈴於中興商業銀行
    000000000000號帳戶，致生損害於國泰人壽公司及廖淑鈴本
    人。
    蔡聿玲於上開款項匯入廖淑鈴帳戶後，再向廖淑鈴謊稱上開
    匯款係借予廖淑鈴之款項，而要求其簽發支票償付，所得款
    項供己花用。嗣廖淑鈴於91年10月1日因缺錢有急用，持其
    保單前往國泰人壽公司欲辦理借貸，發現其已無借貸額度，
    始知上情。
二、蔡聿玲於90年5月初某日，受客戶吳春敏之委託代辦向國泰
    人壽公司所投保長期看護終身保險契約之減額繳清與平安保
    險附約終止手續，因是時已逾該年度辦理減額繳清之期限，
    是僅辦理附約終止，2人約定於是年12月間再辦理減額繳清
    ，迄該年12月間，吳春敏再委託蔡聿玲辦理減額繳清，並填
    寫相關申請書交予蔡聿玲，然蔡聿玲卻因疏忽未依約辦理，
    至91年4月間，吳春敏發現帳戶內仍遭國泰人壽公司扣繳91
    年度之保險費7247元，乃向蔡聿玲質問，並要求蔡聿玲需將
    其遭扣繳之保費返還。蔡聿玲為掩飾其業務上之疏失，且不
    願擔負此款項之損失，竟又承前意圖為自己不法所有之概括
    犯意，於91年5月2日某時，在臺中市○○路239號國泰人壽
    公司大樓內，未得吳春敏之同意，冒用吳春敏之名義，偽造
    吳春敏名義同屬私文書之保單貸款借據，同時偽造吳春敏之
    署名1枚於同屬私文書之借款金匯撥聲明書上，並持向國泰
    人壽公司辦理保單貸款，使國泰人壽公司承辦人員誤以為係
    吳春敏本人申請，陷於錯誤而將款項6000元，於該年連同國
    泰人壽公司原即應給付予吳春敏之保單紅利1248元，均匯入
    吳春敏設於郵局之帳戶內，足生損害於國泰人壽公司及吳春
    敏，蔡聿玲並據以向吳春敏訛稱該筆款項即係國泰人壽公司
    所返還之前開遭扣繳之該年度保費。嗣吳春敏發現其保單內
    有貸款6000元之批註，經詢問國泰人壽公司人員，始悉上情
    。
三、案經廖淑鈴訴由臺中市警察局第五分局報告、吳春敏告訴由
    臺灣臺中地方法院檢察署檢察官偵查起訴。
    理  由
一、按被告以外之人於審判外之言詞或書面陳述，除法律有規定
    者外，不得作為證據。又被告以外之人於審判外之陳述，雖
    不符前4條之規定，而經當事人於審判程序同意作為證據，
    法院審酌該言詞陳述或書面陳述作成時之情況，認為適當者
    ，亦得為證據。當事人、代理人或辯護人於法院調查證據時
    ，知有第159條第1項不得為證據之情形，而未於言詞辯論終
    結前聲明異議者，視為有前項之同意，刑事訴訟法第159條
    第1項、第159條之5第1項、第2項分別定有明文。查本案認
    定事實所引用之卷證資料，除原已符同法第159條之1至第
    159條之4規定、及法律另有規定等傳聞法則例外規定，而得
    作為證據外，其餘卷證資料，並無證據證明係公務員違背法
    定程序所取得，而檢察官、被告、辯護人於本院審理時，均
    不爭執其證據能力，且本院審酌上揭陳述作成時之情況，並
    無違法取證之瑕疵，亦認以之作為證據為適當，是本件有關
    被告以外之人於審判外之言詞或書面陳述等供述證據，依上
    揭法條意旨，自均得為證據，合先敘明。
二、訊據上訴人即被告(下稱被告)蔡聿玲固坦承有以告訴人廖淑
    鈴之保單向國泰人壽公司辦理保單貸款，向國泰人壽公司貸
    借款項，且有以告訴人廖淑鈴名義簽立保險契約之情事，且
    不否認於90年5月間，受告訴人吳春敏之託付，代辦其保險
    契約之減額繳清及附約終止手續，其僅為告訴人吳春敏辦妥
    附約終止之申請，另於91年5月2日，在臺中市○○路239號
    國泰人壽公司大樓內，有以吳春敏之名義，在保單貸款借據
    及借款金匯撥聲明書上簽立告訴人吳春敏之署名，辦理保單
    貸款，向國泰人壽公司借貸6000元等情，惟矢口否認有何偽
    造文書或詐欺之犯行，辯稱：告訴人廖淑鈴因週轉需要，多
    次口頭請託，委由伊持保單向國泰人壽公司借款，且伊亦有
    經廖淑鈴之授權，代廖淑鈴簽立保險契約。另伊代廖淑鈴向
    國泰人壽公司所借得之款項，嗣後均直接匯入廖淑鈴所提供
    中興商業銀行北屯分行之帳戶，伊並無不法利得，亦難認有
    偽造文書及詐欺之動機。另關於要保書部分，廖淑鈴所投保
    之保險中，固有幾份要保書係伊代廖淑鈴簽名，但均係受廖
    淑鈴之授權同意，一時權宜，貪圖方便之措施，與所謂偽造
    犯行並不該當云云；另辯稱：因告訴人吳春敏委託辦理減額
    繳清保險，須於應繳保費之月份才得辦理，而吳春敏應繳保
    費之月份係1月份，故伊乃告知吳春敏如要辦理，應於翌年1
    月份再告知伊，並將保單交予伊辦理手續，91年1月間，吳
    春敏未再告知伊要辦理減額繳清保險，亦未將保單交給伊，
    致伊無法代吳春敏辦理上開手續。嗣於91年4月間，吳春敏
    發現91年度的保費又遭扣繳，故要求伊幫忙能否退還保費，
    因保費已經扣繳，無法退還，伊乃建議可辦理保單貸款6000
    元，再加上保單紅利1248元，共可取回7248元，與所扣繳的
    保費相當，等至92年1月，再辦理減額繳清保險，國泰人壽
    公司得以保單價值準備金加上保單紅利，扣除借款本息後，
    可以不用返還保單貸款6000元，且又有減額繳清保險的保障
    ，對其最有利，吳春敏同意以此方式辦理，並提供其所有彰
    化縣永靖郵局之存摺封面影本給伊，而因吳春敏在新竹上班
    ，無暇辦理，乃要求伊代為辦理及代為簽名，故伊才在吳春
    敏的保單貸款借據及紅利申請書上書立吳春敏之姓名，伊並
    無偽造文書云云。經查：
(一)就關於被告偽以告訴人廖淑鈴名義簽立保險契約部分：
  證人何壹致於警詢中指稱：被告偽為簽約者，僅有保單號碼
    0000000000號、0000000000號、0000000000號及0000000000
    號等4份保險契約等語(見偵字第1647號卷第7頁背面、第10
    頁)，於原審訊問時亦稱上開4份保險契約係被告偽用其等名
    義簽名等語(見原審卷二第7至8頁、第75至76頁)，是其就此
    部分之供述並無前後不一致之處，且被告於原審法院審理中
    業已坦承保單號碼0000000000號、0000000000號、
    0000000000號及0000000000號等4份保險契約上廖淑鈴、林
    昇輝之簽名均係伊所簽等語(見原審卷一第124頁、卷二第81
    至83頁)，告訴人廖淑鈴亦提出信用卡消費往來明細表，證
    明其確有因之而遭國泰人壽公司收取保險費(見偵字第1647
    號卷第70至74頁)，又查國泰人壽公司保戶於89年至90年間
    ，若以匯通商業銀行之「國泰人壽聯名卡」信用卡繳納保險
    費者，可享繳納保險費1%之優惠；投保雙囍年年終身壽險而
    以匯通商業銀行之信用卡繳納保險費之保戶，除有1%之折扣
    外，就年繳保費在50000元至99999元，且繳費年期在11年至
    30年期，可另享有1.5%的高保費優惠；0000000000號保險單
    係以匯通商業銀行之信用卡繳納保險費，享有1%優惠及1.5%
    高保費優惠，惟續期保險費改人員收費後僅享有1.5%高保費
    優惠，有國泰世華商業銀行股份有限公司企劃推廣部98年10
    月2日國世企推字第0980000036號函、國泰人壽公司98年9月
    29日國壽字第0980090974號函、99年4月13日國壽字第
    0990040370號函、99年6月22日國壽字第99060776號函可參(
    見本院更(一)卷一第108頁、第109頁、卷二第28至29頁、第37
    頁)，是上開4件保險契約，經扣除保費折扣，保費分別為
    63923、59391、14718、31102元，足認被告確有未經告訴人
    廖淑鈴同意而偽簽上開4份保險契約之情事。
  被告雖辯稱伊有得到告訴人廖淑鈴之同意，並提出記載「本
    人於89/8/30 90/2/2 90/2/13 90/4/29 90/5/24分別投保國
    泰人壽保險，同意用信用卡授權繳交保險費合計181,096元
    ，以上5筆皆委託蔡淑玲辦理和代簽名。另本人保單借款和
    其它事務也是委託蔡淑玲辦理和代簽名。以上聲明，確實無
    誤  要保人：廖淑鈴」字樣之聲明書原本1紙(見原審卷一第
    73頁，聲明書原本在本院前審卷末證物袋內)，而經本院前
    審勘驗，聲明書並無任何剪接痕跡(見本院更(一)卷一第112頁
    )，告訴人廖淑鈴亦於原審訊問時坦承前揭聲明書上「廖淑
    鈴」之簽名，確係其本人所書立無訛(見原審卷二第9頁)，
    然被告於原審供稱該聲明書係在91年9月6日左右在中清路家
    樂福地下樓美食街由告訴人廖淑鈴親自簽名等語(見原審卷
    一第124頁)，依卷附國泰人壽公司人身保險要保書影本所載
    ，本件4份保險契約係分別於89年8月30日、90年2月26日、
    90年4月29日、90年5月24日訂立(見原審卷一第143至160頁
    )。而依被告提出之清單所示，該聲明書所載5份保險契約，
    除本件4份保險契約外，尚包括於90年2月13日投保，保單號
    碼為0000000000號之保險契約，顯見其書立日期均在上開5
    份保險契約全數訂立之後所為。是以，本件4份保險契約簽
    訂之日期既相歧異，前後簽訂之時間差距又長達約9個月，
    則被告在聲明書所載5份保險契約最後簽訂日即90年5月24日
    之後1年又3月後，始於91年9月6日左右找告訴人蔡淑鈴簽署
    該聲明書，自難以該聲明書證明被告於該4份保險契約簽訂
    當時，確經告訴人蔡淑鈴委託並授權代為簽訂。況且，被告
    於警詢供稱告訴人委託其辦理保單貸款，僅口頭授權等語(
    見偵字第1647號卷第17頁），並未供述有書面授權，證人張
    成權、黃誠於本院本審100年2月10日審理時，亦均證稱：沒
    有印象有見過被告提出之聲明書等語(見本院該日審判筆錄
    第7頁、第9至10頁)苟告訴人有書立上開聲明書，被告當時
    為何不提出，而供稱僅口頭授權，足見該聲明書來源，仍有
    疑問。再者，被告除本案外，於本院另案(93年度上訴字第
    2051號妨害自由案)亦提出與本案紙張大小及內容完全相同
    之聲明書，而經本院上訴審當庭勘驗結果，其簽名與上面所
    記載之字跡不一樣(見本院上訴卷第145頁背面)，而單就本
    件證物袋內之聲明書原本，亦可看出被告書寫之筆跡與告訴
    人蔡淑鈴之簽名在墨水顏色、大小、粗細部分均有明顯不同
    ，顯係用不同之筆所書寫。衡情被告如欲取得告訴人廖淑鈴
    之授權委託，亦理應以正式文件為之，又豈有先在如名片般
    大小(長度為9.2公分、寬度為7.3公分)之聲明書上，密密麻
    麻寫下如上攸關雙方權益之字樣，再要求告訴人廖淑鈴簽名
    之理？是本院認被告所提出之上開聲明書，既未載明授權被
    告簽立保險契約，自難據以採為認定被告確有獲得告訴人廖
    淑鈴授權之證據。
  又查，告訴人廖淑鈴於89年9月之匯通商業銀行信用卡消費
    帳單，經國泰人壽公司於89年9月1日扣款63923元，告訴人
    當時並無上月累積未繳餘額，卻僅繳納最低應繳總額9285元
    ；於90年3月之消費帳單，經國泰人壽公司於90年3月1日扣
    款14718元，然告訴人已有上月累積未繳餘額74147元；於90
    年5月之消費帳單，經國泰人壽公司於90年5月2日扣款59391
    元，然告訴人已有上月累積未繳餘額53474元，最低應繳金
    額69329元，卻僅能繳付3萬元；於90年6月之消費帳單，經
    國泰人壽公司於90年5月30日扣款31102元，然告訴人已有上
    月累積未繳餘額123255元，最低應繳金額123349元，此有其
    消費明細表在卷可參(見偵字第1647號卷第70至74頁)，顯見
    其經濟狀況每況愈下。再者，告訴人廖淑鈴自84年至88年止
    ，已陸續向國泰人壽公司投保12件人壽保險，此有國泰人壽
    公司93年10月8日國壽字第93100129號函所檢送之投保契約
    等資料在卷可查(見原審卷一第205至352頁)，則其於89年9
    月之後經濟狀況變差，又豈有多餘財力再向被告投保高額壽
    險，甚至於90年2月至5月短短3個月間，連續投保年繳保費
    14718元、59391元、62204元(31102*2)之保險之理！參酌證
    人何壹致於原審證稱：上開信用卡係因拿來繳交被告偽造告
    訴人名義買進之新保險契約才會刷爆等語(見原審卷二第112
    頁)，故本院認告訴人廖淑鈴所稱：伊收到信用卡簽帳單時
    ，只有小額的金額是伊消費的，其他是繳納保險費，伊即詢
    問被告，被告說那是伊舊的保單未繳款之保費等語(見本院
    上訴卷第224頁背面)，並非不可採信，本件自不能以其遲未
    提出告訴，即認告訴人廖淑鈴有授權被告簽訂保險契約之情
    。
  又經本院前審依檢察官聲請向國泰人壽公司以99年3月17日
    國壽字第99030582號函送0000000000號保單之解約金給付申
    請書，並經當庭提示，告訴人廖淑鈴不否認解約申請書上簽
    名真正，何壹致則稱係告訴人廖淑鈴本人簽名等語(詳本院
    更(一)卷二第2至3頁、第19頁)，而國泰人壽公司業已於90年5
    月30日自告訴人廖淑鈴之信用卡帳戶扣款31102元(見偵字第
    1647號卷第74頁)，是以告訴人廖淑鈴知情後，就該保單向
    國泰人壽公司申請解約給付解約金，即無不合常理之處。
  再者，保險契約之保險單於業務員送交要保人後，須由要保
    人簽收回條表示已收受此份保險契約，被告於本院前審就國
    泰人壽公司98年10月12日國壽字第98100422號函所提供之編
    號0000000000、0000000000號保險單簽收回條，亦坦承此等
    簽收回條要保人簽名欄均係伊代告訴人廖淑鈴簽名(見本院
    更(一)卷一第114至116頁、第129頁背面)，被告從事保險業務
    多年，且升為區主任，若非冒名偽造文書，何以不敢將保險
    單交給告訴人廖淑鈴？益徵被告確有未經告訴人廖淑鈴同意
    或授權之情，否則其又何須幫告訴人在簽收回條要保人簽名
    欄簽告訴人署名，以避免告訴人廖淑鈴發覺上情。況查上開
    編號0000000000 號保險於90年4月29日投保後，僅繳交1次
    保險費即未再繳交續期保費，該契約已失效，此有國泰人壽
    公司99年6月3日國壽字第0990060119號函1紙可查(見本院更
    (一)卷二第34頁)，衡情告訴人廖淑鈴如確有投保之意，又何
    須僅繳交1次保費即不再續繳而讓其失效？
  另被告雖否認有偽刻告訴人廖淑鈴印章之情，然告訴人廖淑
    鈴於原審業已明確指稱伊名義之印章並非伊所有，伊也不知
    道係何人的，伊平常使用的印章與要保書上之印章不一樣，
    伊根本就沒有投保，怎可能拿印章給被告蓋等語(見原審卷
    二第82至83頁)，足見被告亦有以不詳方式偽造告訴人廖淑
    鈴印章之犯行。
(二)就偽以告訴人廖淑鈴之名義辦理保單貸款之部分：
  就附表二編號5至7所示之3筆貸款部分，業經告訴人廖淑鈴
    於警詢中指稱：伊於91年10月1或2日，拿保單要去國泰人壽
    公司北台中分公司辦理貸款時，才知被告已於91年9月26日
    ，以伊之0000000000號、0000000000號及0000000000號保單
    ，偽造伊簽名之保單貸款借據，向國泰人壽公司貸款19499
    元等語(見偵字第1647號卷第18頁背面、第20頁背面、第21
    頁)，於原審審理中證稱：起訴書所指之上開3張保單伊沒有
    借過款，借據上之簽名並非伊所為，被告所貸款項有匯到伊
    之帳戶，但被告又用其他方式借走等語(見原審卷一第102、
    174頁)；而證人何壹致於91年12月8日警詢時亦證稱：上開
    保單均係由被告持向國泰人壽公司偽簽姓名冒貸款項等語(
    見偵字第1647號卷第7頁背面)，於原審準備程序時，經證人
    何壹致與檢察官核對結果，亦認上開保單號碼0000000000號
    及0000000000號保單借款借據並非告訴人廖淑鈴所簽立，而
    經檢察官提出於補充告訴理由書(見原審卷二第28頁、第47
    至48頁)，是其就此部分之供述並無前後不一致之處，且證
    人張成權於本院本審審理中亦證稱：告訴人廖淑鈴有於91年
    11月間，就該3份保單借款部分向國泰人壽公司申訴被冒簽
    名等語(見本院本審卷100年2月10日審判筆錄第4、5頁)，被
    告於警詢時亦供稱：告訴人廖淑鈴有同意授權伊在保單借款
    借據上代簽廖淑鈴之名等語(見偵字第1647號卷第17頁)，於
    原審審理中陳稱：因為告訴人說要趕3點半，所以要伊幫忙
    借錢等語(見原審卷一第124至125頁)，告訴人廖淑鈴亦提出
    其設於中興商業銀行北屯分行帳戶之存摺影本(見偵字第
    1647號卷第68頁)，證明被告上開辦理保單借款手續所借得
    之款項，均已匯入告訴人廖淑鈴之帳戶內，且上開3張保單
    所貸得之19499元(即借款9000元、6000元、6000元，再扣除
    利息193元、625元、683元)，則於91年9月26日匯入上開帳
    戶，亦有國泰人壽公司保全給付收據、告訴人廖淑鈴上開帳
    戶存摺及匯款給付明細表在卷可參(見偵字第1647號卷第
    38、68頁，原審卷一第130頁)，並為證人何壹致於偵查中所
    不否認(見偵字第1647號卷第210頁)，則被告以告訴人廖淑
    鈴名義辦理保單借貸，且款項已由國泰人壽公司匯入告訴人
    廖淑鈴帳戶內一節，即堪認定。至檢察官上開補充告訴理由
    書內雖未認告訴人廖淑鈴編號0000000000號保單(附表二編
    號5)貸款部分，惟本院認該筆保單既係與告訴人之
    0000000000號及0000000000號保單同時向國泰人壽公司申請
    貸款，而由國泰人壽公司以1筆匯款匯至告訴人帳戶內，應
    係由被告同時所製作辦理。
  又證人何壹致於偵查及原審均指稱：該匯入廖淑鈴帳戶內之
    款項，被告均自稱係私人借貸予其等使用，其還開票期1個
    多月之支票還給被告，其等均不知實係以廖淑鈴之保單所貸
    得等語(見偵字第1647號卷第210頁、原審卷一第175頁、原
    審卷二第106至107頁)，被告亦不否認其私人有借款並匯款
    予證人何壹致，何壹致有開票交予伊之情事等情(見偵字第
    1647號卷第211頁)，參酌證人何壹致確有於91年10月18日因
    保險糾紛而要求被告前往天元靈修院簽發協議書及本票而涉
    嫌妨害自由之事遭檢察官起訴，嗣經本院以93年度上訴字第
    2051號判決無罪，此有本院該判決在卷(本院更(一)卷一第81
    至83頁)可佐，足見被告與證人何壹致間之債權債務關係確
    係複雜，證人何壹致所稱尚非無據。雖告訴人廖淑鈴於原審
    訊問時曾稱：上開以3張保單所借得之19499元，伊都沒有拿
    到云云(見原審卷一第103頁)，惟其嗣已改稱：上開以3張保
    單所借得之19499元有匯入伊帳戶內，但被告又以其他方式
    借走了等語(見原審卷一第174頁)，如被告確有透過請證人
    何壹致開立支票之方式取得以保單所借得之款項，則告訴人
    廖淑鈴所稱伊都沒有拿到貸款等語，即難謂有瑕疵存在。況
    查本件以告訴人廖淑鈴名義於89年1月1日起向國泰人壽公司
    借款之保單借據，僅就告訴人所不爭執者即有39件之多(即
    保單號碼0000000000號10件、保單號碼0000000000號13件、
    保單號碼0000000000號14件、保單號碼0000000000號1件、
    保單號碼0000000000號1件)，此有國泰人壽公司92年2月6日
    國壽字第92020015號函所提供之保單貸款明細可查(見偵字
    第1647號卷第84頁、第95至106頁)，其時間交錯、金額亦非
    龐大，本即難以釐清，則告訴人就上開保單借款之來源及去
    向供述縱有歧異，亦難據以認定告訴人廖淑鈴之指述與證人
    何壹致之證述與客觀事實不符，而遽論被告並未涉有此部分
    偽造文書與詐欺之犯行。
  又被告雖提出載明上述人壽保險係告訴人廖淑鈴投保，並同
    意用信用卡授權繳交保險費，保單借款亦委託被告辦理及代
    簽名之聲明書原本1紙，欲證明告訴人有授權被告就保單借
    款事代簽名一節，業經本院認定該聲明書並不足以證明被告
    確有獲得告訴人廖淑鈴之授權如上，自無從作為有利被告認
    定之證據，被告此已獲告訴人廖淑鈴授權部分之辯解並不足
    採。
  另就附表二編號1至4所示之4筆貸款部分，雖告訴人廖淑鈴
    、證人何壹致之前後指述未見一致，惟該4筆保險契約既係
    被告未經告訴人廖淑鈴同意或授權而偽造，已如上述，且告
    訴人廖淑鈴亦提出其設於中興商業銀行北屯分行帳戶之存摺
    影本(見偵字第1647號卷第49、61、63頁)，證明被告上開辦
    理保單借款手續所借得之款項，均分別於90年10月4日、91
    年7月4日、91年7月24日匯入告訴人廖淑鈴之帳戶內，則本
    於推理之作用，告訴人廖淑鈴自無可能知情而於事後同意被
    告辦理貸款，亦應認係被告有偽造告訴人廖淑鈴簽名之保單
    貸款借據，而向國泰人壽公司辦理貸款無誤。
(三)就偽以告訴人吳春敏之名義辦理保單貸款之部分：
  被告確有偽造告訴人吳春敏的保單貸款借據等情，業據證人
    即告訴人吳春敏於警詢中指稱：被告於91年5月3日未經伊同
    意，假冒伊之名義向國泰人壽公司以保單借款6000元，伊於
    90年4月，有向被告提出要辦理減額繳清及終止附約之申請
    ，但於91年4月間，伊發現郵局帳戶於91年1月內仍遭國泰人
    壽公司扣繳當年度之保險費7247元，伊就打電話詢問被告，
    被告說不小心遺失伊之保單所以未幫伊申請，伊就要被告將
    保費歸還，被告也有答應，但被告竟拿伊的保單假冒伊之名
    義向國泰人壽公司借款，伊於91年6月29日取回保單時才發
    現保單上蓋有借款字樣，伊於91年8月5日有到國泰人壽公司
    臺中分公司找公司襄理理論，該襄理稱被告有向他承認有偽
    造伊之名義向公司借款，並拿出該借據申請書讓伊查看等語
    (見偵字第19223號卷第7、8頁)；於偵查中指稱：伊在90年4
    月將保單交給被告，並填申請表辦減額繳清，應該從91年1
    月開始生效，但被告並未幫伊送件，結果91年1月國泰人壽
    公司又扣伊之保費，伊91年4月發現存摺少7000元，伊並未
    請被告辦保費借款，伊要求被告退還保費，結果被告用伊之
    保單辦貸款，伊係辦附約解除及主約減輕，變更契約申請書
    及保單借款借據並非伊簽名等語(見偵字第19223號卷第25至
    26頁)；於原審審理中證稱：伊於90年4月，有問被告可否辦
    理保險契約之減額繳清及終止附約的手續，被告告訴伊，減
    額繳清已超過該年度的繳費期間，但是可以先辦理附約終止
    ，等到90年12月的時候再跟她聯絡，她會拿減額繳清的申請
    書給伊填，再幫伊辦理。90年12月份時，伊與被告在臺中市
    ○○路的麥當勞見面，那時她有帶減額繳清的申請書讓伊填
    寫，之後伊認為被告已經幫伊辦好手續，直至91年4 月間，
    伊發現帳戶內仍遭國泰人壽公司扣繳當年度之保險費7247元
    ，乃立刻打電話詢問被告，被告說要伊明年度再辦理，但伊
    不想這樣做，嗣於91年7月2日，才發現被告竟拿伊的保單冒
    貸6000元。保單借款借據及借款金匯撥申請書上吳春敏的簽
    名，均非伊所為。伊沒有授權被告代辦保單貸款，因伊之保
    單一直都放在被告處，直到91年7月2日前幾天，從被告那理
    拿回保單時，發現保單後面有91年5月3日貸款6000 元的戳
    記，才發現遭冒貸，伊公司於每個月的20日，就會發上半個
    月的薪資，伊不需要貸款，而且此種保單貸款利息很高，伊
    不會用這個貸款。伊知道伊所有之郵局帳戶有於91年5月3日
    匯入7248元，但伊不知道這筆錢是拿伊的保單去貸款的，被
    告當時要伊提供郵局之帳戶給她，伊以為被告要還伊被扣繳
    的保費，伊之前在警局及檢察官面前所言均實在等語(見原
    審卷一第95至101頁)，並據告訴人吳春敏提出帳戶存摺、國
    泰長期看護終身壽險人壽保險單、要保書(均影本)及國泰人
    壽公司91年10月15日國壽字第91100212號函附之保單借款借
    據與借款金匯撥聲明書影本等件在卷可稽(見偵字第19223號
    卷第9至16頁、第20至22頁)。
  證人即國泰人壽公司中西展業處襄理張成權與被告於國泰人
    壽公司任職時之主管賴秀爽亦於原審分別證述：國泰人壽公
    司保單借款之利率遠較一般實務借款為高，要保人若非急用
    ，甚少辦理保單借款，因為不划算。而公司在招訓業務員時
    ，均有三令五申，命業務員不得代保戶於保單貸款申請書上
    簽名，保單貸款申請書一定要要保人親自簽名等語明確(見
    原審卷一第92、93、126頁)，故業務員於保戶有不得已之急
    迫情形而需代保戶於保單貸款申請書上簽名，逕行辦理保單
    借款手續，毋寧係屬少數例外之情形，告訴人吳春敏既於原
    審陳述根本無須以國泰人壽公司保單借款之急用情形(見原
    審卷第96頁)，衡情自無負擔較高的利息，而委託被告以保
    單辦理借款之必要。況告訴人吳春敏縱在新竹上班，然其住
    所設於臺中市○區○○○路458號(見原審卷一第36、94頁)
    ，告訴人吳春敏若有以保單貸款之必要，被告自可事先聯絡
    告訴人吳春敏，再約定地點見面，由告訴人吳春敏在保單借
    款借據上簽名，參酌告訴人吳春敏於90年4月及同年12月間
    ，亦曾與被告相約在臺中市○○路的麥當勞見面，談論有關
    本件的保險事宜(詳如前述)，足見被告與告訴人吳春敏聯絡
    管道暢通，告訴人吳春敏應無如被告所辯，因其在新竹上班
    無暇辦理之情形，是被告所辯顯不足採。
  被告雖辯稱：刑法偽造文書罪，以足生損害於公眾或他人為
    成立要件。被告為告訴人吳春敏辦理保單借款6000元，連同
    國泰人壽公司應給付予告訴人吳春敏之紅利1248元，適能填
    補告訴人吳春敏為國泰人壽公司所扣繳之91年度保費7247元
    ，且至92年再辦理減額繳清手續，告訴人吳春敏即無須返還
    該借款6000元，如此處理對告訴人吳春敏並不致造成損害，
    且告訴人吳春敏因保險契約延遲一年始辦理減額繳清，對告
    訴人吳春敏更有保障，被告所為自不符偽造文書罪之要件云
    云。然按所謂「減額繳清保險」，係指要保人繳足保險費累
    積達有保單價值準備金時，要保人得以當時保單價值準備金
    的數額作為一次繳清的躉繳保險費，向保險公司申請改保同
    類保險的減額繳清保險。要保人變更為減額繳清保險後，不
    必再繳保險費，保險契約繼續有效，其給付條件與原契約同
    ，但保險單上所記載之保險金額改以減額繳清保險金額為準
    。要保人選擇改為減額繳清保險當時，倘有保單紅利、保單
    借款或欠繳、墊繳保險費之情形，保險公司將以保單價值準
    備金加上保險公司應給付的保單紅利扣除欠繳保險費或借款
    本息或墊繳保險費本息後的淨額辦理，有國泰安家長期看護
    終身壽險之保險約款存卷可參(見偵字第19223號卷第57頁)
    ，是要保人辦理減額繳清保險時，倘有保單借款，該款項於
    辦理減額繳清保險後固無須返還，但保險契約之保險金額於
    扣減借款本息計算後當有所減少，對要保人自將肇致損害，
    且本件依證人賴秀爽之核算，告訴人吳春敏因被告偽以其名
    義向國泰人壽公司為保單借款6000元，其辦理減額繳清保險
    後之保險金額，將從63540元減至44976元(見原審卷一第121
    頁)，對告訴人吳春敏焉能謂並未造成損害！足見被告此部
    分辯詞，亦無可採。本件顯係因被告疏未為告訴人吳春敏辦
    理減額繳清，致告訴人吳春敏次年又遭扣繳保費7247元，被
    告又不願賠償之，遂擅以保單質借方式取得貸款6000元，連
    同告訴人吳春敏可取得之保單紅利共計7248元，轉予告訴人
    吳春敏，以冒充其賠償金額，並希冀告訴人吳春敏因時日經
    過，未注意及此等保險細節而不予追究，前揭保險契約之保
    單借款借據與借款金匯撥聲明書，顯屬被告所偽造，且已生
    損害於告訴人吳春敏甚明。
  至國泰人壽保險公司94年9月29日國壽字第94090380號函雖
    謂：「．．．二、依本公司保全變更作業規定，辦理繳清保
    險限應繳當月或前一個月之有效契約件，始予受理」等字句
    (見本院上訴卷第67頁)，然告訴人吳春敏確未委託被告代辦
    保單貸款等情，已詳如上述，是此函文亦不足作為有利於被
    告之證據，併此敘明。
(四)綜上所述，本案事證至臻明確，被告所為之上開辯解均不足
    採，其犯行堪以認定，應依法論科。
三、按行為後法律有變更者，適用行為時之法律。但行為後之法
    律有利於行為人者，適用最有利於行為人之法律，此為刑法
    第2條第1項揭示之法律變更從舊從輕原則，規範目的在於避
    免惡化行為人法律地位，致其受行為時無法預見之刑罰處罰
    ，故該條文「法律」之解釋限於「刑罰法律」，此最高法院
    51年台非字第76號判例意旨可供參照。循此意旨，則該條文
    之「變更」當限於「影響整體刑罰權規範內容利或不利」之
    變更，始合其規範目的。經查被告行為後，刑法已於94年1
    月7日修正，於同年2月2日公布，並自95年7月1日施行，本
    件被告犯行應適用之新、舊法比較如下：
  關於罰金刑貨幣單位由銀元修正為新臺幣之法律適用，95年
    年7月1日修正公布施行之刑法施行法第1條之1增訂「(第1項
    )中華民國九十四年一月七日刑法修正施行後，刑法分則編
    所定罰金之貨幣單位為新臺幣。(第2項)九十四年一月七日
    刑法修正時，刑法分則編未修正之條文定有罰金者，自九十
    四年一月七日刑法修正施行後，就其所定數額提高為三十倍
    。但七十二年六月二十六日至九十四年一月七日新增或修正
    之條文，就其所定數額提高為三倍。」後，罰金刑之貨幣單
    位雖有「銀元」、「新臺幣」之更異，惟經換算結果，罰金
    刑最高額度則無二致，參以刑法施行法第1條之1之立法意旨
    ，本在於因應刑法修正，在不變動罰金數額之前提下，調整
    罰金數額趨於一致，可知刑法施行法第1條之1施行後，就罰
    金法定刑之「刑罰權規範內容」並無利或不利之變更，自不
    生新舊法之比較問題，惟應適用具特別法性質之刑法施行法
    第1條之1規定。據此，刑法第339條第1項之罪，係定有罰金
    刑之罪，應逕行適用刑法施行法第1條之1之規定，先此敘明
    。
  被告行為後，刑法第33條第5款關於「罰金：一元以上」之
    規定，修正公布為「罰金：新臺幣一千元以上，以百元計算
    之」，刑法法定本刑中列有罰金刑者，其法定最低度罰金刑
    因之提高，涉及科刑規範變更，自有新舊法比較必要，比較
    結果，以被告行為時即修正前規定有利於行為人，應適用修
    正前刑法第33條第5款規定，定其罰金部分之法定刑。
  刑法「罰金刑加減」規定，將舊法「僅加減其最高度」規定
    (修正前刑法第68條)，改為「最高度及最低度同加減之」(
    修正後刑法第67條)，罰金法定刑之加減範圍變更，屬刑罰
    權科刑規範變更，自有新舊法比較必要，經比較結果，於有
    加重事由時，舊法最低度刑未同加，對被告較為有利；於有
    減輕事由時，新法最低度刑同減之，對被告較為有利。
  刑法修正後已刪除第55條後段關於牽連犯之規定，原具有方
    法、目的或原因、結果關係之各罪，依刑法修正前牽連犯規
    定，本應從一重處斷，惟刑法修正後既已刪除牽連犯規定，
    則被告所犯上開各罪即應依數罪併罰之例分論併罰，經比較
    新舊法後，修正前刑法牽連犯規定之適用顯有利於被告，自
    應適用修正前刑法第55條後段牽連犯規定處斷。
  刑法修正後已刪除第56條連續犯之規定，原屬連續犯之數個
    犯罪行為，於刑法修正後應分別論罪，併合處罰，此部分修
    正，已影響整體刑罰權規範內容，自屬法律變更，經比較新
    舊法適用結果，以原連續犯規定較有利於被告，自應依刪除
    前刑法第56條連續犯規定論以一罪，並加重其刑。
  經綜合罪刑比較結果，以適用被告行為時即舊法較有利於被
    告，自應適用刪除前刑法第56條連續犯、修正前刑法第55條
    牽連犯等規定以為處斷。
四、核被告蔡聿玲上開所為，係犯刑法第216條、第210條之行使
    偽造私文書罪及刑法第339條第1項之詐欺取財罪。被告所犯
    偽造印章、印文之犯行，為偽造私文書之階段行為，均不另
    論罪。又被告偽造私文書之犯行，為行使偽造私文書之犯行
    所吸收，亦不另論罪。另被告同時偽造告訴人吳春敏之保單
    貸款借據及借款金匯撥聲明書2份，於附表二編號2、3所示
    之日期、附表二編號5至7所示之日期，各同時偽造告訴人廖
    淑鈴之保單借款借據2份、3份，均係於緊密之時地，為達以
    保單借款之同一目的，本於單一犯意接續進行，其侵害之法
    益復屬相同，為接續犯之單純一罪，應只論以一行使偽造私
    文書罪。又被告於附表一編號1、4之行為中，分別以同一之
    偽造私文書行為，致被害人廖淑鈴、林昇輝受害，為想像競
    合犯，依刑法第55條前段規定，應從一重處斷。被告所犯行
    使偽造私文書與詐欺取財罪兩罪間，有方法、結果之牽連犯
    關係，應依修正前刑法第55條後段規定，從一重之行使偽造
    私文書罪處斷。再被告所為之多次行使偽造私文書以詐欺取
    財之犯行，時間緊接，方法相同，均觸犯構成要件相同之罪
    名，顯係基於概括犯意為之，應依刪除前刑法第56條連續犯
    規定論以一罪，並依法加重其刑。起訴書雖漏未記載被告有
    偽造告訴人廖淑鈴印章及公訴意旨就如附表二編號1至4所示
    之偽造保單借款借據、附表一編號3、4之偽造保險單簽收回
    條等犯罪事實，然此部分與被告上開被訴部分具有連續犯之
    裁判上一罪關係，為起訴效力所及，本院自應併予審理，附
    此敘明。
五、原審以被告就偽造告訴人吳春敏之保單貸款借據及借款金匯
    撥聲明書之部分，罪證明確，適用刑法第216條、第210條、
    第339條第1項，修正前刑法第55條、第41條第1項前段等規
    定，予以論罪，固非無見，然查：被告另有如附表一、二
    所示之對告訴人廖淑鈴、被害人林昇輝等人之偽造文書及詐
    欺取財等犯行，原審誤認不成立犯罪而不另為無罪之諭知，
    自有未當；被告偽造告訴人吳春敏之保單借款借據，僅在
    「立據人要保人」欄填載供國泰人壽公司承辦人員辨識之「
    吳春敏」字樣，並未在「簽名處」欄偽造吳春敏之署名(見
    偵字第19223號卷第22頁)，原審予以沒收，亦有未洽；中
    華民國九十六年罪犯減刑條例於96年7月16日生效，被告犯
    罪時間在96年4月24日以前，所犯之罪刑合於減刑條件，原
    審未及適用予以減刑，尚有不及。被告上訴意旨仍執前詞否
    認犯罪，經核雖無理由，然檢察官上訴意旨指摘被告仍有對
    告訴人廖淑鈴偽造私文書以詐欺取財等犯行，指摘原判決不
    當部分，即為有理由，且原判決既復有上開可議之處，自屬
    無可維持，應由本院將原判決關於行使偽造私文書部分予以
    撤銷改判。爰審酌被告前無不法犯罪前科紀錄，素行尚佳，
    有臺灣高等法院被告前案紀錄表可查，但其身為保險業務員
    ，應本於誠信，忠實處理保戶之委辦事項，詎其不思此圖，
    利用告訴人廖淑鈴多次委託其辦理保單貸款等機會，未經其
    同意擅自投保並辦理貸款，且於處理告訴人吳春敏事務時有
    所疏失，而為掩飾其過錯，不願擔負告訴人吳春敏遭扣繳保
    險費之損失，而以偽立保單貸款之方式彌補，其犯罪所生危
    害非輕，並衡酌被告犯罪之手段、不法詐得之金額不多，惟
    其犯後否認犯行，未能與告訴人廖淑鈴、吳春敏等人和解，
    犯罪後態度不佳等一切情狀，量處如主文第2項所示之刑；
    再中華民國96年罪犯減刑條例業於96年7月4日公布，並自96
    年7月16日施行，該條例第2條明文規定：「犯罪在中華民國
    96年4月24日以前者，除本條例另有規定外，依下列規定減
    刑：三、有期徒刑、拘役或罰金，減其刑期或金額二分之一
    」等語，查本件被告犯罪時間，均係在96年4月24日以前，
    且本件宣告刑為有期徒刑1年6月以下，非屬上揭減刑條例第
    3條規定不予減刑之情形，故依上開規定減其有期徒刑2分之
    1，並諭知易科罰金之折算標準(被告行為後，罰金罰鍰提高
    標準條例第2條業已刪除，而刑法第41條第1項前段關於易科
    罰金之折算標準，於94年2月2日修正公布，已由舊法之銀元
    1百元、2百元、3百元修正為新台幣1千元、2千元、3 千元
    ，因屬科刑規範事項之變更，其折算標準為裁判時所應諭知
    ，自有就新舊法規定比較之必要，經比較新舊法結果，以被
    告行為時之舊法較為有利於被告，是依現行刑法第2條第1項
    之規定，應適用被告行為時之舊法即依修正前刑法第41條第
    一項前段，95年5月17日修正前罰金罰鍰提高標準條例第2條
    之規定，諭知以銀元3百元折算1日為易科罰金之折算標準)
    。偽造之「廖淑鈴」印章1顆，雖未扣案，但不能證明已經
    滅失；被告於如附表一、二所示之人身保險要保書、保險單
    簽收回條及保單借款借據上偽造之告訴人廖淑鈴、被害人林
    昇輝署名、印文(偽造內容及數量均如附表一、二各編號所
    示)，及偽造之借款金匯撥聲明書上「吳春敏」之署名1枚，
    均應依刑法第219條規定宣告沒收。末查，被告於人身保險
    要保書上「被保險人」、「要保人」、「指定受益人」欄，
    及保單借款借據上「立據人要保人」欄所填被害人姓名，其
    用意應與填寫該帳戶帳號之用意相同，係供國泰人壽公司承
    辦人員識別申請人之身分，以便辦理核保或貸款事宜，既非
    表示申請人本人簽名之意思，則被告此部分填載，縱未經被
    害人本人授權而填寫其姓名，尚不生偽造署押問題(最高法
    院70年臺上字第2480號判例意旨參照)，爰不併諭知沒收。
    另被告偽造之上揭國泰人壽公司人壽保險要保書、保單借款
    借據等物，雖為被告供犯罪所用之物，惟業已交付予國泰人
    壽公司收執，已非屬被告所有，且又非違禁物，故亦不予宣
    告沒收。末以，檢察官於原審94年2月4日行準備程序期日時
    ，以言詞主張被告偽造文書事實部分應擴張到被告所提出之
    上開聲明書(見原審卷二第86頁)，嗣後於原審94年3月4日審
    理期日時論告，亦僅稱「如呈院之起訴書及檢察官補充告訴
    理由狀所載」等語(見原審卷二第132頁)，並無一詞提及係
    追加起訴，則檢察官於上訴書指摘於原審已有追加此部分偽
    造文書之犯行，原審卻未於判決理由中交待等語，自有誤會
    。上訴意旨雖指摘上開聲明書應係被告所偽造，然被告係於
    何時、何地偽造該聲明書，公訴人均未舉證證明之，且核上
    開聲明書之內容，亦難認係涵蓋在被告本案所為偽造文書等
    概括犯意之範圍內，二者間自無連續犯之關係，本院無從併
    予審究，附此敘明。
六、不另為無罪諭知部分：
(一)公訴檢察官於原審補充告訴意旨另謂：被告先後以告訴人廖
    淑鈴之保單號碼0000000000號、0000000000號、0000000000
    號、0000000000號等4張保單，偽造告訴人廖淑鈴簽名之保
    單貸款借據，向國泰人壽公司申辦貸款。又連續擅自以告訴
    人廖淑鈴之名義簽下要保書，投保保單號碼0000000000號、
    0000000000號、0000000000號、0000000000號、0000000000
    號、0000000000號等6份保險契約，致告訴人廖淑鈴遭扣繳
    保險費，因認被告此部分所為亦涉犯刑法之行使偽造私文書
    與詐欺罪嫌云云(見原審卷二第27、28頁之補充告訴理由書
    及第84、132頁筆錄。檢察官起訴書原記載被告亦持告訴人
    廖淑鈴名義之0000000000號保單，偽造告訴人廖淑鈴簽名冒
    貸款項，惟於其後所提出之補充告訴理由書已將此保單列為
    偽造之保險契約)。
(二)按犯罪事實應依證據認定之，無證據不得認定犯罪事實；又
    不能證明被告犯罪者，應諭知無罪之判決，刑事訴訟法第
    154條第2項、第301條第1項分別定有明文。而刑事訴訟法上
    所謂認定犯罪事實之證據，係指足以認定被告確有犯罪行為
    之積極證據而言，該項證據自須適合於被告犯罪事實之認定
    ，始得採為斷罪資料，最高法院著有29年度上字第3105 號
    判例可參。另告訴人之告訴，係以使被告受刑事訴追為目的
    ，是其陳述是否與事實相符，仍應調查其他證據以資審認，
    亦有最高法院52年台上字第1300號判例足資參照，復查刑事
    訴訟法第161條已於91年2月8日修正公布，修正後同條第1項
    規定：檢察官就被告犯罪事實，應負舉證責任，並指出證明
    之方法。因此，檢察官對於起訴之犯罪事實，應負提出證據
    及說服之實質舉證責任。倘其所提出之證據，不足為被告有
    罪之積極證明，或其闡明之證明方法，無從說服法官以形成
    被告有罪之心證，基於無罪推定之原則，自應為被告無罪判
    決之諭知，亦有最高法院92年度臺上字第128號判決可參。
(三)本件公訴人認被告蔡聿玲此部分亦涉有行使偽造私文書及詐
    欺罪嫌，無非係以告訴人廖淑鈴之指訴、證人即告訴人廖淑
    鈴同居人何壹致之證述與國泰人壽公司人身保險要保書、保
    單借款借據等件資為論據。訊據被告固坦承有以告訴人廖淑
    鈴之保單向國泰人壽公司辦理保單貸款，向國泰人壽公司貸
    借款項，且有以告訴人廖淑鈴名義簽立保險契約之情事，惟
    堅詞否認有何偽造文書或詐欺之犯行，並以告訴人廖淑鈴因
    週轉需要，多次口頭請託，委由伊持保單向國泰人壽公司借
    款，且伊亦有經廖淑鈴之授權，代廖淑鈴簽立保險契約。另
    伊代廖淑鈴向國泰人壽公司所借得之款項，嗣後均直接匯入
    廖淑鈴所提供中興商業銀行北屯分行之帳戶，伊並無不法利
    得，亦難認有偽造文書及詐欺之動機。另關於要保書部分，
    廖淑鈴所投保之保險中，固有幾份要保書係伊代廖淑鈴簽名
    ，但均係受廖淑鈴之授權同意，一時權宜，貪圖方便之措施
    ，與所謂偽造犯行並不該當等語為辯。
(四)關於告訴人廖淑鈴指稱被告偽以其名義簽立保險契約，以致
    其遭扣繳保險費部分，證人何壹致於警詢中僅指稱：被告偽
    為簽約者，僅有保單號碼0000000000號、0000000000號、
    0000000000號及0000000000 號等4份保險契約，並未指稱保
    單號碼0000000000號、0000000000號、0000000000號、
    0000000000號、0000000000號、0000000000號等6份保險契
    約亦遭被告偽造，迄原審訊問時始改稱上開6份保險契約係
    被告未經告訴人廖淑鈴授權代為簽訂云云，其指述已有前後
    迥異之處。
(五)上開有關偽以告訴人廖淑鈴之名義，偽以保單貸款之部分，
    告訴人廖淑鈴於警詢僅指稱：伊於91年10月2日，拿保單要
    去國泰人壽公司北區營業處辦理貸款時，才知被告已於91
    年9月26日，以伊之0000000000號、0000000000號及
    0000000000號保單，偽造伊簽名之保單貸款借據，向國泰人
    壽公司貸款1萬9499元等語(見偵字第1647號卷第18頁背面、
    第20頁背面、第21頁)；於原審審理中復證稱：伊能確認起
    訴書所寫的3張借款借據(即91年9月25日所借)並非伊所簽，
    但是其他的伊不能確認等語(見原審卷一第103、174頁)；而
    證人何壹致於91年12月8日警詢時則證稱：保單號碼
    0000000000號、0000000000號、0000000000號、0000000000
    號、0000000000號、0000000000 號、0000000000號、
    0000000000號、0000000000號、0000000000號、0000000000
    號、0000000000號、0000000000號、0000000000號、
    0000000000號、0000000000號、0000000000號、00
    00000000號、0000000000號、0000000000號等20張保單，均
    係由被告持向國泰人壽公司偽簽姓名冒貸款項等語(見偵字
    第1647號卷第7頁背面)，至原審準備程序時，經證人何壹致
    與檢察官核對結果，其又改稱僅保單號碼0000000000號、
    0000000000號、0000000000號、0000000000號、0000000000
    號、0000000000號、0000000000號等保單借款借據，始為被
    告所偽造等語，而經檢察官提出於補充告訴理由書(見原審
    卷二第29至48、85、86頁)，渠等2人指述前後不一，已見其
    瑕疵。
(六)況且，證人何壹致於91年12月8日警詢時，即指稱：因警方
    再次通知其攜帶相關資料前來補訊筆錄，被告曾向廖淑鈴騙
    說要拿保單契約，更改繳款方式為月繳或季繳，結果共拿保
    單號碼0000000000號等20張保單，向國泰人壽公司冒貸等語
    (見偵字第1647號卷第7頁背面)，足見證人何壹致及告訴人
    廖淑鈴於91年12月8日，在證人何壹致前往製作警詢筆錄時
    ，已就渠等投保之情形詳為查證，公訴人稱：因被告於案發
    前未將冒名所簽立的保單交付告訴人廖淑鈴，告訴人廖淑鈴
    自無從得知確實遭被告冒名簽訂幾份保險契約，致與何壹致
    所稱遭冒名簽訂之保險契約前後不一等語，即有未合。
(七)再被告代告訴人廖淑鈴辦理保單借款手續所借得之款
    項，均全數匯入告訴人廖淑鈴設於中興商業銀行北屯分行帳
    戶內，有告訴人廖淑鈴上開帳戶之存摺影本可憑(見偵字第
    1647號卷第46至69頁)，則被告代告訴人廖淑鈴以保單借貸
    之款項，既全數匯入告訴人廖淑鈴帳戶內由其領取使用，亦
    難認被告有何動機需未經告訴人廖淑鈴之同意，偽以告訴人
    廖淑鈴名義書立保單借款借據貸借款項。至證人何壹致固指
    稱：該匯入廖淑鈴帳戶內之款項，被告均自稱係私人借貸予
    伊等使用，伊等均不知實係以廖淑鈴之保單所貸得云云(見
    偵字第1647號卷第210頁、原審卷一第175頁及卷二第106 頁
    )，然此節非惟經被告否認在案，且告訴人廖淑鈴既無法確
    認被告此部分之保單借款借據未經伊所授權，自難遽為不利
    被告之認定。是本院殊難以告訴人廖淑鈴與證人何壹致前揭
    顯見瑕疵而與客觀事實不符之指述，遽斷被告涉有此部分偽
    造文書與詐欺之犯行。
(八)至於告訴人廖淑鈴另指陳保單號碼0000000000號，係被告佯
    稱欲辦理國泰人壽公司之聯名信用卡，持要保書偽為信用卡
    申辦資料，詐欺告訴人廖淑鈴所簽立；另被告利用告訴人廖
    淑鈴填載0000000000號、0000000000號及0000000000號保單
    時，同時夾帶0000000000號、0000000000號及0000000000號
    保單，供告訴人廖淑鈴簽名，致告訴人廖淑鈴陷於錯誤，於
    不知情之情況下，亦一併填載上開3份保單(即0000000000
    號、0000000000號及0000000000號)，事後始知被告亦以告
    訴人廖淑鈴之名義投保上開3份保單云云。然查，要保書與
    信用卡申辦書之外觀、格式並不相同，告訴人廖淑鈴非目不
    識丁，豈可能受被告之詐騙而同時簽立信用卡申請書及要保
    書，又0000000000號、0000000000號及0000000000號等3份
    保單，係分別於87年1月22日、87年2月2日及87年3月23日投
    保，而0000000000號、0000000000號及0000000000號等3份
    保單，則係於87年3月5日、87年4月24日及87年5月2日投保(
    見原審卷一第207至209、219至220、247至249、259至260、
    264至266、275至277頁)，被告又如何利用告訴人廖淑鈴填
    載時，同時夾帶另外3份保單，此與告訴人廖淑鈴所稱係受
    詐欺而簽訂之情狀不符。而0000000000號、0000000000號保
    單並未經檢察官起訴有冒名投保或冒貸情事，0000000000號
    、0000000000號保單則僅經檢察官起訴有冒貸情事，並未起
    訴有冒名投保情事，此部分既未在檢察官起訴或追加告訴之
    範圍，而本院審理之結果，亦無從認定被告此部分偽造情事
    ，本院無從併予審究，併此敘明。
(九)告訴人廖淑鈴雖於本院前審審理時，另提出被告所簽具之協
    議書及證人張成權所書立之報告書(見本院上訴卷第156至
    158頁)，以證明被告確有偽造告訴人廖淑鈴之簽名，冒告訴
    人廖淑鈴之名義與國泰人壽公司簽訂新的保險契約及冒貸款
    項。然查：被告於警詢稱上開協議書係其於91年10月18日，
    遭何壹致以強迫的手段，要脅其簽立等語(見偵字第1647號
    卷第14頁反面)，並未曾供承該協議書係基於其自由意志簽
    立，亦未曾承認協議書內容真正，況觀之上開協議書所載「
    本人蔡淑玲在國泰人壽保險公司任職期間，招攬廖淑鈴小姐
    投保保險金額有所侵占，本人今日有所誠意要來對廖淑鈴誠
    意解決所有之金額與賠償」等字句，被告亦僅承認有侵占告
    訴人廖淑鈴所投保之保險金額，並未自白有偽簽告訴人廖淑
    鈴之姓名，被告如有未經告訴人廖淑鈴同意，擅以告訴人廖
    淑鈴名義投保或以保單貸款，其嚴重性不亞於侵占保險費，
    何以上述協議書就此隻字未提，是顯然不足據此協議書逕為
    不利被告之認定。而證人張成權所書立之報告書，旨在說明
    ：(1)因告訴人廖淑鈴強烈質疑有6筆保費、合計18萬5350元
    ，其並無投保，故由國泰人壽公司退還保費；(2)另告訴人廖
    淑鈴計有24筆貸款款項(匯款代碼82797)確實由公司轉匯入
    ，告訴人廖淑鈴表示非伊本人貸款，致使與經手人有所糾紛
    ；(3)廖淑鈴所開立之2張支票欲繳交伊本人之保費，經調件
    得知該2張支票所繳交者係另2位保戶之保費，致廖淑鈴甚為
    不滿等情，亦未提及被告有自白偽造文書之犯行。故上開協
    議書及報告書亦不足作為不利於被告之證據。至被告雖違背
    公司之規定(即保險契約之貸款申請書，應由保戶親自簽名
    ，不得由業務員代客戶簽名，詳見上開張成權及賴秀爽之證
    詞)，代告訴人廖淑鈴於貸款申請書上簽名，然以告訴人廖
    淑鈴貸款次數之頻繁，為貪圖方便，而委託被告代為簽名辦
    理貸款，並非必與常情有無違，本件既查無其他積極證據足
    以證明被告有冒貸之犯行，自不能單憑被告曾代告訴人廖淑
    鈴簽名，即遽認其有偽造文書之行為。
(十)被告此部分被訴對告訴人廖淑鈴亦涉犯刑法行使偽造私文書
    與詐欺罪嫌部分，因告訴人廖淑鈴及證人何壹致之指述前後
    相違，且核與常情不符，並無可採，被告此部分犯行能否率
    爾論斷，即非毫無疑問。本院復查無其他積極證據足供證明
    被告確有公訴人所指訴之此部分犯行，則被告關於此部分被
    訴之犯行即屬不能證明，因公訴人既認被告此部分對告訴人
    廖淑鈴涉嫌偽造文書與詐欺犯行，與前開經論罪科刑部分，
    有連續犯、牽連犯等裁判上一罪之關係，本於審判不可分原
    則，爰不另為無罪之諭知。
據上論斷，應依刑事訴訟法第369條第1項前段、第364條、第299
條第1項前段，刑法第2條第1項、第216條、第210條、第339條第
1項、第55條、第219條、修正前刑法第56條、第55條後段、第41
條第1項前段，刑法施行法第1條之1，刪除前罰金罰鍰提高標準
條例第2條，中華民國96年罪犯減刑條例第2條第1項第3款、第7
條、第9條，判決如主文。
本案經檢察官卓春蓮到庭執行職務。
中    華    民    國    100  年     2    月    24    日
            刑事第五庭    審判長法  官  趙  春  碧
                                法  官  卓  進  仕
                                法  官  林  宜  民
以上正本證明與原本無異。
如不服本判決應於收受送達後十日內向本院提出上訴狀，其未敘
述上訴之理由者並得於提起上訴後十日內向本院補提理由書（均
須按他造當事人之人數附繕本）「切勿逕送上級法院」。
                                書記官  吳  雅  菁
中    華    民    國    100  年     2    月    24    日
附錄論罪科刑法條
刑法第216條：
行使第210條至第215條之文書者，依偽造、變造文書或登載不實
事項或使登載不實事項之規定處斷。
刑法第210條：
偽造、變造私文書，足以生損害於公眾或他人者，處5年以下有
期徒刑。
刑法第339九條第1項：
意圖為自己或第三人不法之所有，以詐術使人將本人或第三人之
物交付者，處5年以下有期徒刑、拘役或科或併科1000元以下罰
金。
附表一
┌─┬─────┬──┬───┬───┬──┬──┬──────────┬─────┐
│編│保險單號碼│投保│主約保│保險費│繳費│繳費│   實際應繳保費     │偽造之署名│
│號│及險別    │日期│險費  │總計  │年期│方法│                    │及印文(簽 │
│  │          │    │      │      │    │    │                    │名欄)     │
├─┼─────┼──┼───┼───┼──┼──┼──────────┼─────┤
│1.│0000000000│89. │62650 │65562 │20  │年繳│年繳保費65562元，扣 │(要保書)  │
│  │雙囍年年終│08. │      │      │    │    │除以匯通銀行信用卡繳│廖淑鈴署名│
│  │身壽險(偵 │30. │      │      │    │    │費1%優惠(656元)及   │2枚、林昇 │
│  │字第1647號│    │      │      │    │    │高保費優惠1.5%(983  │輝署名1枚 │
│  │卷P188-191│    │      │      │    │    │元)，即為63923元。  │          │
│  │ )        │    │      │      │    │    │                    │          │
├─┼─────┼──┼───┼───┼──┼──┼──────────┼─────┤
│2.│0000000000│90. │7690  │14867 │20  │年繳│年繳保費14867元，扣 │(要保書)  │
│  │新添寶養老│02. │      │      │    │    │除以匯通銀行信用卡繳│廖淑鈴署名│
│  │保險(偵字 │26. │      │      │    │    │費1%優惠(149元)，   │2枚       │
│  │第1647號卷│    │      │      │    │    │即為14718元。       │          │
│  │P176-179) │    │      │      │    │    │                    │          │
├─┼─────┼──┼───┼───┼──┼──┼──────────┼─────┤
│3.│0000000000│90. │50910 │60914 │20  │年繳│年繳保費60914元，扣 │(要保書)  │
│  │雙囍年年終│04. │      │      │    │    │除以匯通銀行信用卡繳│廖淑鈴署名│
│  │身壽險(偵 │29. │      │      │    │    │費1%優惠(609元)及   │2枚       │
│  │字第1647號│    │      │      │    │    │高保費優惠1.5%(914  │(簽收回條)│
│  │卷P180-183│    │      │      │    │    │元)，即為59391元。  │廖淑鈴署名│
│  │ )        │    │      │      │    │    │                    │1枚       │
├─┼─────┼──┼───┼───┼──┼──┼──────────┼─────┤
│4.│0000000000│90. │31900 │31900 │20  │半年│半年繳保費31900元， │(要保書)  │
│  │雙福年年終│05. │      │      │    │繳  │扣除以匯通銀行信用卡│廖淑鈴署名│
│  │身壽險(偵 │24. │      │      │    │    │繳費1%優惠(319元)   │1枚、廖淑 │
│  │字第1647號│    │      │      │    │    │，為31581元，再扣除 │鈴印文1枚 │
│  │卷P196-199│    │      │      │    │    │高保費優惠1.5%元計47│、林昇輝署│
│  │ )        │    │      │      │    │    │9元，即為31102元。  │名1枚     │
│  │          │    │      │      │    │    │                    │(簽收回條)│
│  │          │    │      │      │    │    │                    │廖淑鈴署名│
│  │          │    │      │      │    │    │                    │1枚       │
└─┴─────┴──┴───┴───┴──┴──┴──────────┴─────┘
附表二
┌─┬─────┬──┬───┬─────┐
│編│保單借款借│借款│借款金│偽造之署名│
│號│據        │日期│額    │(簽名處)  │
│  │          │    │      │          │
├─┼─────┼──┼───┼─────┤
│1.│0000000000│90. │6000  │廖淑鈴署名│
│  │雙囍年年終│10. │      │1枚       │
│  │身壽險(偵 │03. │      │          │
│  │字第1647號│    │      │          │
│  │卷P168)   │    │      │          │
├─┼─────┼──┼───┼─────┤
│2.│0000000000│91. │3000  │廖淑鈴署名│
│  │新添寶養老│07. │      │1枚       │
│  │保險(偵字 │22. │      │          │
│  │第1647號卷│    │      │          │
│  │P123)     │    │      │          │
├─┼─────┼──┼───┼─────┤
│3.│0000000000│91. │3000  │廖淑鈴署名│
│  │新添寶養老│07. │      │1枚       │
│  │保險(偵字 │22. │      │          │
│  │第1647號卷│    │      │          │
│  │P169)     │    │      │          │
├─┼─────┼──┼───┼─────┤
│4.│0000000000│91. │14000 │無        │
│  │雙福年年終│07. │      │          │
│  │身壽險(偵 │03. │      │          │
│  │字第1647號│    │      │          │
│  │卷P170)   │    │      │          │
├─┼─────┼──┼───┼─────┤
│5.│0000000000│91. │9000  │廖淑鈴署名│
│  │雙福年年終│09. │      │1枚       │
│  │身壽險(偵 │25. │      │          │
│  │字第1647號│    │      │          │
│  │卷P171)   │    │      │          │
├─┼─────┼──┼───┼─────┤
│6.│0000000000│91. │6000  │廖淑鈴署名│
│  │富貴保本三│09. │      │1枚       │
│  │福終身壽險│25. │      │          │
│  │(偵字第   │    │      │          │
│  │1647號卷  │    │      │          │
│  │P143)     │    │      │          │
├─┼─────┼──┼───┼─────┤
│7.│0000000000│91. │6000  │廖淑鈴署名│
│  │富貴保本三│09. │      │1枚       │
│  │福終身壽險│25. │      │          │
│  │(偵字第   │    │      │          │
│  │1647號卷  │    │      │          │
│  │P155)     │    │      │          │
└─┴─────┴──┴───┴─────┘